臺灣高等法院臺南分院刑事判決
上　訴　人
即　被　告　丙○○
指定辯護人　本院公設辯護人　乙　○　○
上列上訴人即被告因殺人未遂案件，不服臺灣臺南地方法院九十
三年度訴字第一０九九號中華民國九十三年十二月十三日第一審
判決（起訴案號：臺灣臺南地方法院檢察署九十三年度偵緝字第
九三七號），提起上訴，本院判決如下：
    主  文
原判決撤銷。
丙○○殺人未遂，累犯，處有期徒刑伍年拾月。
    事  實
一、丙○○曾於民國八十七年間，因違反槍砲彈藥刀械管制條例
    等罪，經法院合併定其應執行有期徒刑一年九月確定，並於
    八十九年一月三十一日縮刑期滿執行完畢。丙○○於九十三
    年二月二日晚間二十二時三十分許，在台南市○區○○○路
    一段復國里公園旁之辣雞檳榔攤內，向甲○○詢問可否代辦
    貸款事宜時，因甲○○口氣不耐不願繼續理會，致引起丙○
    ○不滿而互生口角，兩人進而互推，丙○○不敵，竟隨手抄
    起檳榔攤內不詳人所有之水果刀一把（刀刃及刀柄各長約十
    公分）反手預藏，並與甲○○一路互推到檳榔攤旁之公園內
    ，適王旭日見狀將其二人拉開，因瞥見丙○○持有刀械勸阻
    不下，返身跑回檳榔攤欲取木棍將該刀械打落，此時丙○○
    因遭推倒在地，見甲○○亦轉身離去不注意之際，竟頓萌殺
    人之犯意，反持該把水果刀往甲○○背部要害猛刺，並持續
    朝回身欲奪下刀械之甲○○全身多處戳砍，致甲○○受有左
    後背穿刺傷併氣胸、左小腿切割傷併淺腓骨神經截斷、左耳
    穿刺傷、下巴、左上肢多處切割傷，旋經趕來之王旭日發現
    並將甲○○及時送醫急救，始倖免一死，而丙○○則將該把
    水果刀隨手棄置並趁隙逃逸。
二、案經甲○○訴由台南市警察局第一分局報請臺灣台南地方法
    院檢察署檢察官偵查起訴。
    理  由
一、訊據被告丙○○於原審及本院審理中固不諱言於右揭時、地
    持水果刀刺傷被害人甲○○之事實，惟矢口否認有殺人之犯
    意，辯稱：其當時因遭毆打致誤傷被害人，並無意致被害人
    於死，伊是正當防衛，且其背部受傷，無力殺人云云。經查
    ：
（一）被告確有於上開時、地，持刀剌戳被害人甲○○之事實，
      業據被告於原審及本院審理中供承不諱，核與證人即被害
      人甲○○於檢察官偵訊及原審審理時到庭陳證之情節相符
      ，並經目擊證人王旭日到庭結證無訛，且有國立成功大學
      醫學院附設醫院診斷證明書一紙及該附設醫院九十三年七
      月八日（九三）成附醫急診字第七四０五號函檢送之病患
      診療資料摘要表及傷口照片等資料在卷可憑（偵卷第二十
      一、二十二、二十三頁）。而被告當天是持一把取自檳榔
      攤之刀械（刀刃刀柄各長約十公分）戳砍被害人乙節，亦
      據被告於原審審理時供認屬實，並有當庭繪製之刀械草圖
      一紙在卷可稽（原審第一三０頁），觀之該把刀械形式為
      刀頭稍呈圓弧狀之扁直單刃，係俗稱之水果刀，以之刺入
      人體或持以揮砍，應可造成銳器穿刺傷或切割傷無疑。而
      依上開診斷證明書所載內容及傷口相片所示，被害人所受
      之刀傷係左後背穿刺傷併氣胸、左小腿切割傷併淺腓骨神
      經截斷、左耳穿刺傷、下巴、左上肢多處切割傷，其中背
      部遭穿刺之傷口有二處，該背部穿刺傷之左側並有多處遭
      利刃滑劃之傷痕，而被害人之左後背既已被刺穿到併有氣
      胸現象，足見其左後背遭刺穿之程度已深達入肺部無疑，
      參以被害人之左小腿、左耳、下巴、左上肢尚有多處切割
      傷及穿刺傷之情形來判斷，堪認被害人應係在未注意後方
      會受到攻擊之際，背部因突遭猛然刺戮後，回身試圖要搶
      下被告之刀械而持續遭到戳砍，始造成身體背面及正面均
      會受有傷害，且全身上下有多處切割傷及穿刺傷之現象，
      應無疑義，況依被告所持之水果刀刀形來判斷，該把水果
      刀之刀頭係稍呈圓弧樣式，以之刺入並不容易，再依前開
      被害人之傷口相片顯示，被害人該處左背部遭刺穿之部位
      旁側即為左肩胛骨，而在時值夜間光線並不充足之案發當
      時，被告既可避開該片左肩胛骨堅硬部位由旁予以刺入，
      應係有相當時間瞄準該部位而非在慌亂下盲目為之，且其
      能將不易刺入之該把水果刀深深刺入被害人之左後背而達
      於肺部，益徵被告與被害人二者間有相當之空間可供施力
      且係以極大之力道貫入，設若被告已遭被害人壓制在地而
      相互扭打，其在掙扎抵抗之際，應無從瞄準被害人左後背
      部位，且亦無足夠之施力距離及力道可資為之，從而被告
      辯稱：當時其係躺在地上被甲○○撲下來打，雙方臉對臉
      時，其才右手反持刀子由下而上刺甲○○背部云云，顯與
      前開調查所得之事實有違，應無可採。而觀之被害人甲○
      ○除身體背面受有二處嚴重穿刺傷外，其正面全身上下亦
      受有多處切割傷及穿刺傷，是由被害人背面及正面均有遭
      到被告攻擊，且係背部先受到傷害已如前述之情形來判斷
      ，證人即被害人甲○○於原審審理時到庭所陳證：「在上
      廁所的途中，我就發現我背後被刺了二刀，他刺了我二刀
      ，我回頭看是被告，我就搶他刀子，我被他壓在地上，他
      又持刀刺我左後耳、下巴、左小腿、左手臂、左手肘，我
      問被告你怎麼可以這樣對我，被告說他就是要讓我死，我
      就跟被告搶刀子」等語（見原審九十三年十一月二十九日
      審判筆錄第四頁）之情節，應屬信而有徵，而堪予採信！
（二）又被害人甲○○全身為刀械傷及之部位遍及後背、小腿、
      耳部、下巴、上肢等身體部位，而其左後背所受之穿刺傷
      因過於深入而併有氣胸，另其左小腿所受之切割傷亦已致
      淺腓骨神經截斷，且其當時所受傷勢已達致命危險程度乙
      節，亦有前揭診斷證明書及病患診療資料摘要表載明「病
      人於92年2月2日至本院急診求治，血壓77/46，心跳101/m
      in、左後背穿刺傷併氣胸、左小腿切傷、左耳穿刺傷、下
      巴、左上肢多處互割傷，當時傷勢有致命危險。」（偵卷
      第二十二頁）可考，足見被告丙○○揮刀時施力甚猛，下
      手甚殘，況胸、背部內包含心臟、肺葉等臟器，乃人體脆
      弱部位之生命要害，如以兇器猛力攻擊，當有致死之虞，
      而查水果刀為極銳利之兇器，以之戳砍他人，自易致人於
      死，此當一般人所週知，亦應為被告所明知，而由被告在
      已將甲○○背部要害刺穿後仍未停手，猶持續朝回身欲奪
      下刀械之甲○○全身多處戳砍，致被害人全身受有多處刀
      傷及其左小腿亦遭強力切割併淺腓骨神經截斷，造成被害
      人當時已命危等情以觀，在在足見被告殺意至堅，恨意之
      深，其有致被害人甲○○於死之意甚明。
（三）另按正當防衛必須對於現在不法之侵害始得為之，侵害業
      已過去，即無正當防衛可言。至彼此互毆，又必以一方初
      無傷人之行為，因排除對方不法之侵害而加以還擊，始得
      以正當防衛論。故侵害已過去後之報復行為，與無從分別
      何方為不法侵害之互毆行為，均不得主張防衛權，最高法
      院三十年上字第一０四０號判例可資參照。換言之，正當
      防衛必須對於現在不法之侵害始得為之，侵害業已過去，
      或無從分別何方為不法侵害之互毆行為，均不得主張防衛
      權，而衡之一般社會經驗法則，互毆係屬多數動作構成單
      純一罪而互為攻擊之傷害行為，縱令一方先行出手，而還
      擊之一方在客觀上苟非單純對於現在不法之侵害為必要排
      除之反擊行為，因其本即有傷害之犯意存在，則對其互為
      攻擊之還手反擊行為，自無主張防衛權之餘地。經查，被
      告丙○○係與甲○○雙方先在前開檳榔攤內發生互推之肢
      體衝突，並一路互推到檳榔攤旁之公園內，證人王旭日見
      狀已先將其二人拉開等情，業據證人王旭日於原審審理時
      到庭陳證甚明，而被告在與甲○○互推之始，不僅趁隙在
      檳榔攤內拿取水果刀反手預藏，且復在證人王旭日已將其
      二人拉開之後，趁被害人甲○○轉身離去不注意之際，持
      該把水果刀刺戮始終徒手之被害人之情況來觀察，被害人
      之侵害不僅業已過去，且被告在客觀上亦非單純對於現在
      不法之侵害為必要排除，而顯然係基於殺人犯意之互毆行
      為，應足認定，其與正當防衛情形亦不相當。是被告辯稱
      其係正當防衛云云，亦無足採。
（四）被告另辯稱伊當時穿有背甲，行動不便不可能會殺人云云
      ，本院認被告確曾有背部疾病，腰椎第一節有壓迫性骨折
      ，此亦經本院函詢成大醫院，有該院九十四年三月三日成
      附急診字第0940001570號函附卷可稽（本院卷第七十三頁
      ），當時縱使也穿有「護甲」即背架，但腰部穿有護甲尚
      非有妨害其行動之可能，反而有保護其腰部之功能，況有
      無殺人係以手持刀殺人，非以腰部殺人，有無穿戴護甲尚
      難認有妨害其手腳之行動，被告所辯其背部受傷，無力殺
      人，尚難採信。
（五）綜上所述，足見被告所辯各節均係事後畏究卸責之詞，殊
      不足採。本件事證明確，被告丙○○犯行堪以認定。
二、核被告丙○○所為，係犯刑法第二百七十一條第二項、第一
    項之殺人未遂罪。被告已著手於殺人犯罪行為之實行，惟尚
    未達被害人死亡之犯罪結果，其殺人行為尚屬未遂階段，未
    有死亡結果發生，本院審酌本件未有死亡結果，依刑法第二
    十六條前段之規定減輕其刑。查被告有如事實欄所示有期徒
    刑執行完畢之前科紀錄（本院卷第三十五頁），有臺灣高等
    法院被告全國前案紀錄表在卷足考，其於執行完畢後五年之
    內，再犯本案有期徒刑以上之罪，為累犯，應依刑法第四十
    七條之規定加重其刑，並依法先加後減，但依刑法第六十四
    條、第六十五條規定死刑、無期徒刑部分不得加重，故僅加
    重有期徒刑部分。又被告接續持刀剌殺被害人，係利用同一
    犯罪機會，以一犯意接續多次行為，侵害一個法益，為接續
    犯，屬單純一罪。原審予以論罪科刑，固非無見，但查：（
    一）依刑法第六十四條、第六十五條規定死刑、無期徒刑部
    分不得加重，原審漏未說明，顯有未洽。(二)未遂犯之處罰
    ，得按既遂犯之刑減輕之。刑法第二十六條定有明文，是未
    遂犯並非「應」減其刑，原審誤為「應減其刑」（原審決書
    第五頁最末行），亦有未洽，被告上訴意旨猶執前詞，否認
    犯罪，雖不足採，惟原判決既有可議，自應由本院將原判決
    撤銷改判。爰審酌被告僅因口角細故引起之肢體衝突，即起
    殺意之犯罪動機，及其罔顧人命，危害社會之安全、犯罪所
    生損害對被害人身體及心理之長久影響頗巨，所受之損害難
    以填補，且犯後並未與被害人達成和解等一切情狀，量處如
    主文所示之刑，以資懲儆。另被告所持以犯案之水果刀並未
    扣案，且被告既已供稱該把水果刀係取自檳榔攤，顯然並非
    被告所有，爰不另為沒收之諭知，附此敘明。
據上論結，應依刑事訴訟法第三百六十九條第一項前段、第三百
六十四條、第二百九十九條第一項前段、刑法第二百七十一條第
二項、第一項、第二十六條前段、第四十七條，判決如主文。
本案經檢察官劉得鉦到庭執行職務。
中　　華　　民　　國　　94　　年　　3 　　月　　31　　日
                  刑事第六庭     審判長法  官  蔡崇義
                                       法  官  董武全
                                       法  官  侯明正
以上正本證明與原本無異。
如不服本判決，應於收受本判決後十日內向本院提出上訴書狀。
其未敘述上訴理由者並得於提起上訴後十日內向本院補提理由書
狀（均須按他造當事人之人數附繕本）「切勿逕送上級法院」。
　　　　　　　　　　　　　　　　　　　書記官  李育儒
中　　華　　民　　國　　94　　年　　3 　　月　　31　　日
附錄本案論罪科刑法條：
中華民國刑法第二百七十一條第一項、第二項(普通殺人罪)
殺人者，處死刑、無期徒刑或十年以上有期徒刑。
前項之未遂犯罰之。
